【裁判字號】    99,上訴,491
【裁判日期】    990413
【裁判案由】    違反森林法
【裁判全文】
臺灣高等法院高雄分院刑事判決         99年度上訴字第491號
上  訴  人  臺灣屏東地方法院檢察署檢察官
上  訴  人
即  被  告  甲○○
被      告  丙○○
            丁○○
上列上訴人等因被告等違反森林法案件，不服臺灣屏東地方法院
98年度訴字第994 號中華民國99年1 月6 日第一審判決（起訴案
號：臺灣屏東地方法院檢察署98年度偵字第952 號），提起上訴
，本院判決如下：
     主  文
原判決撤銷。
甲○○共同犯森林法第五十二條第一項第四款之竊取森林主產物
罪，處有期徒刑壹年，併科罰金新臺幣捌拾參萬伍仟柒佰零陸元
，罰金如易服勞役，以罰金總額與壹年之日數比例折算，緩刑
年，緩刑期間付保護管束，並應向指定之政府機關、政府機構、
行政法人、社區或其他符合公益目的之機構或團體提供壹佰貳拾
小時之義務勞務；扣案之電鋸壹支（含鍊條貳條）、圓撬貳支、
鋼索伍條、十字鎬壹支、小鋤頭肆支、鐵撬壹支、砍草刀壹支、
鏟子參支、捲尺壹只、繩子肆條、鐵撬貳支、塑膠畚箕貳只、勾
釘拾壹支均沒收。
丙○○共同犯森林法第五十二條第一項第四款之竊取森林主產物
罪，處有期徒刑柒月，併科罰金新台幣捌拾萬伍仟柒佰零陸元
，罰金如易服勞役，以罰金總額與壹年之日數比例折算，緩刑貳
年，緩刑期間付保護管束，並應向指定之政府機關、政府機構、
行政法人、社區或其他符合公益目的之機構或團體提供陸拾小時
之義務勞務；扣案之電鋸壹支（含鍊條貳條）、圓撬貳支、鋼索
伍條、十字鎬壹支、小鋤頭肆支、鐵撬壹支、砍草刀壹支、鏟子
參支、捲尺壹只、繩子肆條、鐵撬貳支、塑膠畚箕貳只、勾釘拾
壹支均沒收。
丁○○共同犯森林法第五十二條第一項第四款之竊取森林主產物
罪，處有期徒刑拾月，併科罰金新臺幣捌拾參萬伍仟柒佰零陸元
，罰金如易服勞役，以罰金總額與壹年之日數比例折算，緩刑參
年，緩刑期間付保護管束，並應向指定之政府機關、政府機構、
行政法人、社區或其他符合公益目的之機構或團體提供壹佰貳拾
小時之義務勞務；扣案之電鋸壹支（含鍊條貳條）、圓撬二支、
鋼索伍條、十字鎬壹支、小鋤頭肆支、鐵撬壹支、砍草刀壹支、
鏟子參支、捲尺壹只、繩子肆條、鐵撬貳支、塑膠畚箕貳只、勾
釘拾壹支均沒收。
     事  實
一、甲○○、丙○○共同居住於屏東縣車城鄉○○村○○路28之
    4 號，渠等與原住民朋友丁○○共同意圖為自己不法所有，
    自民國（下同）98年1 月中旬某日起，持足以危害他人生命
    、身體，可供兇器使用之電鋸、圓撬、十字鎬、小鋤頭、鐵
    撬、砍草刀、剷子及鋼索、捲尺、繩子、勾丁等工具（其中
    電鋸、圓撬、小鋤頭、砍草刀、捲尺、繩子、勾釘係甲○○
    所有，餘為丁○○所有），甲○○、丁○○共10次以上，丙○○約2 、3 次，至屏東縣獅子鄉草埔水源地上游山區四十
    一國有林班地（非屬中央主管機關公告編入之保安林），以
    挖掘裁切之方式，竊取該林地森林內因自然枯倒、土石流沖
    下，經河水長期沖刷部分掩埋於溪床內之國有牛樟木一株後
    ，接續數日在上開地點將其分割以利運送，其間丁○○並已
    徒手搬運切割後之2 小塊至其所有之工寮中，而置於其實力
    支配之下；迄同年月30日10時許，在上述地點為警查獲，扣
    得上揭工具及牛樟林木1 顆〔已分割60小塊，山價為新臺幣
    （下同）417,853 元〕等物。
二、案經屏東縣政府警察局枋寮分局報請臺灣屏東地方法院檢察
    署檢察官偵查起訴。
     理  由
一、按被告以外之人於審判外之言詞或書面陳述，雖不符前4 條
    之規定，而經當事人於審判程序同意作為證據，法院審酌該
    言詞或書面陳述作成時之情況，認為適當者，亦得為證據，
    刑事訴訟法第159 條之5 第1 項定有明文。查本案認定事實
    所引用之卷內各項證據資料，除原已符合同法第159 條之1
    至第159 條之4 規定，及法律另有傳聞法則例外之規定，而
    得作為證據外，其餘各項證據，並無證據證明係公務員違背
    法定程序取得，而檢察官及被告於本院審理時，均同意其證
    據能力，且本院審酌前揭陳述作成時之情況，並無違法取證
    之瑕疵，認以之作為證據並無不當，依前揭法條意旨，自均
    有證據能力，而得作為證據，合先明。
二、上開竊取牛樟木之事實，業據被告甲○○、丁○○自警詢、
    檢察官偵查、原審以迄本院審理時均坦承不諱。訊據被告丙○○固坦認曾與被告甲○○、丁○○前往上開竊取森林主產
    物現場，被查獲當天亦與被告甲○○前往現場等事實，惟矢
    口否認有何盜採森林主產物之犯行，辯稱：伊並未參與下手
    行竊，僅偶與被告甲○○、丁○○前往該處爬山，雖有見到
    被告甲○○、丁○○下手挖掘本件之牛樟木，惟並未參與犯
    行云云。經查：
  (一)上開事實，除據被告甲○○、丁○○坦白承認外，亦核與證
    人即行政院農業委員會林務局技士乙○○於警、偵訊中之陳
    述暨證人即本件查獲之員警林弘毅於偵訊中之證述情節大致
    相符，並有屏東縣政府警察局枋寮分局扣押筆錄、扣押物品
    目錄表、行政院農業委員會林務局屏東林區管理處98年11月
    9 日屏作字第0986231766號函、98年12月3 日屏治字第0986
    106296號函及其附件、贓物認領保管單及照片22幀附卷可稽
    ，足見被告甲○○、丁○○2 人上開任意性自白與事實相符
    ，其等確有於上開時地竊取自然枯倒之牛樟木之事實，應無
    疑義。
  (二)被告丙○○雖以前詞置辯，被告甲○○、丁○○亦陳稱丙○○雖偶有2 、3 次隨同到現場，但並未挖採樟木等語。然查
    ，被告丙○○與被告甲○○同居一處，被告甲○○、丁○○
    自98年元月中旬起即持前揭電鋸等盜採工具前往現場，且接
    續多次為挖採之工作，被告丙○○豈不知甲○○、丁○○二
    人前往現場意欲何為，其既知朱、董二人係專為盜採樟木而
    前往現場，非為爬山運動休閒，其竟多次與該二人前往，且
    98年元月30日為警查獲當天，被告丙○○係身著與朱、董二
    人相仿之工作服、雨鞋，此與登山健行者之裝扮有異，有當
    日查獲之照片數幀可稽（見警卷第38頁），衡諸經驗法則，
    被告丙○○既著工作服前往，當會下手幫忙分勞，不可能只
    袖手旁觀，是其所辯，應係卸責之詞，不足採信；被告甲○○、丁○○前開為有利於被告丙○○之陳述，亦係迴護之詞
    ，並不足取。
  (三)按國有林產物之種類，處分方式與條件，林產物採取、搬運
    、轉讓、繳費及其他應遵行事項之處分規則，由中央主管機
    關定之，森林法第15條第3 項定有明文。又森林法所規定之
    森林主產物，係指生立、枯損、倒伏之竹木及殘留之根株、
    殘材，行政院農業委員會依上開法律授權訂定發佈之「國有
    林林產物處分規則」第3 條第1 款亦有規定。再按森林主產
    物，並不以附著於其生長之土地，仍為森林構成部分者為限
    ，尚包括已與其所生長之土地分離，而留在林地之倒伏竹、
    木、餘留殘材等。至其與所生長土地分離之原因，究係出於
    自然力或人為所造成，均非所問；又林木仍在森林內，既未
    遭搬離現場，自仍在管理機關之管領力支配下，如予竊取，
    仍為竊取森林主產物，應依森林法之規定論處，最高法院93
    年臺上字第860 號著有判例。故上開被告三人所竊自然枯倒
    之牛樟木，即屬森林法所定之「森林主產物」，並不因該牛
    樟木係自然枯倒，被雨水沖刷至河床掩埋，即可解免罪責，
    是被告等三人罪證明確，應予依法論科。
三、核被告三人結夥2 人以上，竊取於林地內之牛樟木之行為，
    係犯森林法第52條第1 項第4 款之結夥2 人以上竊取森林主
    產物罪。扣案電鋸1 支（含鍊條2 條）、圓撬2 支、鋼索5
    條、十字鎬1 支、小鋤頭4 支、鐵撬1 支、砍草刀1 支、鏟
    子3 支、捲尺1 只、繩子4 條、鐵撬2 支、塑膠畚箕2 只、
    勾釘11支，為被告三人用以竊取上開牛樟木所用之物，觀之
    上開電鋸、圓撬、十字鎬、小鋤頭、鐵撬、砍草刀、剷子等
    物品均係以金屬製造，材質厚實，造型多有銳角且易於握取
    、運使，足以殺傷人之生命、身體，為具有危險性之兇器，
    所為雖亦構成森林法第50條之竊取森林主產物罪、刑法第32
    1 條第1 項第3 款攜帶兇器之加重竊盜罪；惟森林法第52條
    為同法第50條之特別規定，應優先適用森林法第52條第1 項
    各款規定論罪，不再論以森林法第50條、刑法第321 條第1
    項第3 款之罪（最高法院47年台上字第979 號判例意旨參照
    ）。被告三人間，就前揭違反森林法犯行有犯意聯絡及行為
    分擔，均為共同正犯，其等自98年1 月中旬起至同年月30
    日止，多次挖掘、切割前開牛樟木之數行為，各該當於同一
    犯罪構成要件，且侵害同一法益，依社會健全通念，咸認其
    各舉動之獨立性極為薄弱，適宜視為一個行為較為合理，使
    各舉動構成一單一之犯罪行為，給予一個法律評價，屬學理
    上所稱之接續犯，應論以一罪。
四、原審以被告甲○○、丁○○罪證明確，予以論罪科刑，固非
    無見；然查被告丙○○亦有參與犯罪，應負其同正犯責任，
    已如前述，原判決竟為丙○○無罪之諭知，自有未洽。被告
    甲○○上訴以其不懂森林法而誤觸刑章，指摘原判決量刑太
    重，雖無理由，惟檢察官上訴以原審未認被告丙○○為其共
    同正犯，指摘原判決不當，則有理由，原判決既有可議，即
    屬無可維持，應由本院將原判決撤銷，審酌本件係由被告甲○○提議犯案，此經甲○○供承在卷，及被告等三人之年齡
    、品行、智識能力、犯罪動機、手段、竊取財物之山價高達
    41萬7,853 元，其為貪圖自身利益，任意盜採森林主產物，
    破壞森林原有之自然環境，被告甲○○首議犯案而找被告丁○○協助，被告丙○○係與甲○○同居，乃隨同甲○○前往
    犯案，被告三人之犯罪情節，以甲○○最重，丁○○次之，
    丙○○最輕等情狀，爰予科處被告甲○○有期徒刑壹年，被
    告丁○○有期徒刑拾月，被告丙○○有期徒刑柒月。再按森
    林法於87年5 月27日修正時，相關罰金之條文均已修正為以
    新臺幣為罰金之單位，雖同法第52條未予明示，仍規定「併
    科贓額2 倍以上5 倍以下罰金」，惟同法之罰金條文既已經
    全部修正為以新臺幣為貨幣單位，解釋上第52條之貨幣單位
    應與其他條文相同。上開牛樟木山價總計為41萬7,853 元，
    有行政院農業委員會林務局屏東林區管理處98年11月9 日屏
    作字第0986231766號函1 紙附卷可按（見偵查卷第38頁），
    本件被告三人依其犯罪情節及惡性，依法應併科贓額2 倍即
    83萬5,706 元之罰金，並依刑法第42條第5 項規定，就罰金
    部分諭知如易服勞役以罰金總額與壹年之日數比例折算之。
    又查被告三人未曾因故意犯罪受有期徒刑以上刑之宣告，此
    有臺灣屏東地方法院檢察署刑案資料查註紀錄表及臺灣高等
    法院被告前案紀錄表各1 份附卷可佐，被告等竊取森林主產
    物，行為固不足取，惟本件被告等犯案之標的係屬自然枯倒
    、經雨水沖刷，有部分已埋藏於溪床之樟木，此與竊取生立
    木犯罪情節究屬有別，本院認經此偵審程序之教訓後，被告
    等當知警惕而無再犯之虞，所宣告之刑以暫不執行為適當，
    為啟其自新，爰分別諭知如主文所示年限之緩刑，又為深化
    被告等對社會之關懷、體悟國家法制之重要性，並檢視日後
    悔悟向上之態度，另依刑法第74條第2 項第5 款規定，命被
    告等應向執行檢察官指定之政府機關、政府機構、行政法人
    、社區或其他符合公益目的之機構或團體提供如主文所示時
    間之義務勞務，且依刑法第93條第1 項第2 款規定，諭知於
    緩刑期內付保護管束，以觀後效。末按共同正犯因相互間利
    用他人之行為，以遂行其犯意之實現，本於責任共同之原則
    ，有關沒收部分，對於共犯間供犯罪所用之物，自均應為沒
    收之諭知（最高法院91年度台上字第5583號、89年度台上字
    第6946號判決意旨參照）。扣案電鋸1 支（含鍊條2 條）、
    圓撬2 支、小鋤頭4 支、砍草刀1 支、鏟子3 支、捲尺1 只
    、繩子4 條、勾釘11支，為被告甲○○所有，扣案之鋼索5
    條、十字鎬1 支、鐵撬1 支、鐵撬2 支、塑膠畚箕2 只為被
    告丁○○所有，上開扣案物均屬供被告2 人本件盜採森林主
    產物使用之物，業據其等於本院審理中分別供承在卷，爰依
    刑法第38條第1 項第2 款之規定，均宣告沒收之。
據上論斷，應依刑事訴訟法第369 條第1 項前段、364 條、第29
9 條第1 項前段，森林法第52條第1 項第4 款、刑法第11條前段
、第28條、第42條第5 款、第74條第1 項第1 款、第2 項第5 款
，第93條第1 項第2 款、第38條第1 項第2 款，判決如主文。
本案經檢察官陳國全到庭執行職務。
中    華    民    國    99    年    4     月    13    日
                  刑事第四庭    審判長法  官  蕭權閔
                                      法  官  李嘉興
                                      法  官  陳吉雄
以上正本證明與原本無異。
如不服本判決應於收受本判決後10日內向本院提出上訴書狀，其
未述上訴理由者，並得於提起上訴後10日內向本院補提理由書
狀（均須按他造當事人之人數附繕本)「 切勿逕送上級法院」。
中    華    民    國    99    年    4     月    14    日
                                      書記官  郭蘭蕙
附錄本判決論罪科刑法條：
森林法第52條第1項第4款
（加重竊取森林主、副產物罪）
竊取森林主、副產物而有左列情形之一者，處 6 月以上 5 年以
下有期徒刑，併科贓額 2 倍以上 5 倍以下罰金：
四、結夥二人以上或僱使他人犯之者。

司法院資訊處製作；財團法人民間司法改革基金會備份。
